【裁判字號】    95,軍上,27
【裁判日期】    950615
【裁判案由】    強盜等
【裁判全文】
臺灣高等法院刑事判決                  95年度軍上字第27號
上  訴  人  國防部高等軍事法院檢察署檢察官
被      告  甲○○
                    （現於國防部北部地方軍事法院檢察署看
上列上訴人因被告強盜等案件，不服國防部高等軍事法院95年度
上更二字第1號，中華民國95年3月16日第二審判決（起訴案號：
國防部北部地方軍事法院檢察署92年度訴字第316 號），提起上
訴，本院判決如下：
    主  文
原判決撤銷，發回國防部高等軍事法院。
    理  由
一、本件原判決認定：被告甲○○係陸軍第六軍團二一砲指部第
    六二一群砲三營砲二連一兵（90年 2月20日入伍、義務役，
    行為時為未滿18歲之少年），於88年 9月24日凌晨，因缺錢
    花用，遂與陳新虎（另案審理中）、吳國豪（臺灣臺北地方
    法院檢察署通緝中）及曾振倫（行為時為未滿18歲之少年，
    經臺灣臺北地方法院判決加重強盜未遂，處有期徒刑3年6月
    ；共同殺人未遂，處有期徒刑3年8月，應執行有期徒刑 7年
    確定）等 4人，共同基於意圖為自己不法所有之犯意聯絡，
    由陳新虎提供其所有在客觀上足以對人之生命、身體、安全
    構成威脅，具有危險性可供使用為兇器之西瓜刀4把（4人各
    分持1把）及螺絲起子2支（均未扣案），並分乘二部機車在
    臺北市街道四處尋找作案目標，嗣於同日凌晨 2時許之夜間
    ，行至臺北市○○路120巷81弄6號門前，因見該處 1樓大門
    未關，乃由吳國豪、曾振倫二人侵入該處 3樓，並各持螺絲
    起子勾開該戶鐵門後進入屋內，甲○○與陳新虎亦尾隨侵入
    ，嗣因屋主張瑞麟發覺有異起床查看，並打開臥房房門時，
    陳新虎、吳國豪旋持刀衝入房內抵住張瑞麟脖子，並以閩南
    語表示要錢，共同以此強暴之手段至使張瑞麟不能抗拒，而
    由甲○○及曾振倫2 人著手搜刮屋內財物，惟尚未到手之際
    ，屋主張瑞麟為顧及家人安全趁機反抗，甲○○見狀即迅速
    離開現場而跑至該址1 樓之樓梯間，陳新虎、吳國豪及曾振
    倫等3 人乃另行基於共同殺人之犯意聯絡，由陳新虎、吳國
    豪以所持之西瓜刀砍殺張瑞麟之右頭部、前額、右背部、左
    腰、左頸、右手、左手、右膝及左上肢等處，曾振倫則於現
    場把風，致張瑞麟受有多處傷害，並因大量出血而昏倒；渠
    等3 人犯案後，旋即與先行離開現場之甲○○一起騎乘原先
    駕駛之2 部機車逃逸，並將作案用之西瓜刀丟棄於臺北縣華
    夏工專附近。張瑞麟經其妻報警後，由救護車送往臺北市立
    忠孝醫院急救，始倖免於難等情。因而撤銷第一審判決，改
    判論處被告甲○○共同意圖為自己不法之所有，結夥三人以
    上，攜帶兇器，於夜間侵入住宅，以強暴至使不能抗拒，而
    取他人之物，未遂罪刑；並敘明：公訴人業於起訴書記載被
    告甲○○殺人未遂部分犯罪事實，縱未記載所涉罪名法條，
    亦應認為業經起訴，而為審判範圍；又訊據被告甲○○矢口
    否認有殺人犯行，且除共犯曾振倫指述外，並查無何其他積
    極證據足資證明被告甲○○涉有殺人犯行，而為被告甲○○
    被訴殺人未遂部分無罪之諭知；固非無見。
二、惟查：按科刑之判決書，須將認定之犯罪事實詳記於事實欄
    ，然後於理由內逐一說明其憑以認定之證據，使事實與理由
    兩相一致，方為合法，倘事實認定與理由說明，不相一致，
    或事實、理由各欄之記載，前後齟齬，依軍事審判法第 197
    條第14款後段規定，自屬判決理由矛盾，當然違背法令。查
    （一）原判決於事實欄認定：「甲○○及曾振倫 2人著手搜
    刮尋屋內財物，惟尚未到手之際，屋主張瑞麟為顧及家人安
    全趁機反抗，甲○○見狀即迅速離開現場，而跑至該址 1樓
    之樓梯間……渠等 3人犯案後，旋即與先行離開現場之甲○
    ○一起騎乘原先駕駛之2 部機車逃逸」；理由欄記載所憑證
    據，人證部分為證人即被害人張瑞麟、被害人之配偶陳素棉
    、被害人鄰居洪國榮證言及共犯曾振倫、陳新虎供詞。惟證
    人即被害人張瑞麟證稱：共有4名歹徒闖入我家中，其中3名
    進入我睡覺之主臥室欲行搶財物，另一名則在客廳處把風等
    語；證人即被害人張瑞麟之配偶陳素棉證稱：打鬥現場在我
    們主臥室，我看見有3個歹徒，其中2個拿刀猛砍我丈夫，另
    一個持刀在旁觀看等語；證人即被害人鄰居洪國榮證稱：當
    天晚上約2、3點，我聽到 3樓有吵鬧聲，到樓梯口看，就被
    一不明男子劃1刀，我就往樓上跑，在 3、4樓間準備要拿木
    棍時，看到4人已跑到1樓樓梯口逃逸等語。依上開證人所稱
    ，被告與共犯吳國豪等 3人係共同侵入被害人張瑞麟住處，
    吳國豪等 3人並進入主臥室行搶，被告則在客廳把風，迨被
    害人張瑞麟反抗時，吳國豪等人即持刀砍殺被害人張瑞麟，
    後吳國豪等 3人再與被告一同跑至一樓逃逸。原判決竟認：
    被告係與曾振倫著手搜刮財物，並於被害人張瑞麟反抗之際
    ，單獨先行逃跑下樓，再與吳國豪等3人一起分乘2部機車逃
    逸，認定事實所憑證據與理由說明，顯不一致，自屬當然違
    背法令。（二）共犯曾振倫在原審以證人身份結證：西瓜刀
    4 把、螺絲起子2支都是陳新虎家中的，每人各持1支西瓜刀
    ，螺絲起子是我跟吳國豪各持 1支，作為撬開被害人家門之
    用，夜間帶刀進入被害人家中作案是因為我們沒有夜間竊盜
    經驗，打算碰到人可以用刀恐嚇並強盜被害人，作案前就講
    好碰到被害人要亮西瓜刀把被害人押制住，……甲○○當時
    知道陳新虎及吳國豪持西瓜刀抵住張瑞麟至其無法抗拒等語
    （見原審93年法仁判字第144號卷第108頁及95年度上更二字
    第001號卷第107頁至第108頁）。則被告與吳國豪等3人事前
    即謀議行搶，並各攜帶客觀上對人之生命、身體、安全具有
    危險性，可作為兇器使用之西瓜刀 1把，意在被害人抗拒時
    供行兇之用，被告就陳新虎、吳國豪持刀砍傷被害人張瑞麟
    之行為，本有共同犯意聯絡。雖共犯曾振倫於原審同時結證
    ：案發當日我們進入被害人家中後，被害人喊了一聲「誰啊
    」，我與甲○○就跑了，吳國豪及陳新虎就持刀進去被害人
    臥室等語（見95年度上更二字第 001號卷第107頁至第108頁
    ），然依上開證人所述，被告於吳國豪等人持刀押制被害人
    張瑞麟時，係在客廳把風，被害人鄰居洪國榮聞聲前去樓梯
    口察看時，即遭吳國豪等人砍中1刀，並見被告及吳國豪等3
    人同至1樓樓梯口逃逸，4 人復一同分乘2部機車逃去。且曾
    振倫既與被告一同先行逃跑，又如何得知吳國豪、陳新虎持
    刀進入被害人張瑞麟臥室？況被告及吳國豪等4人係各持1把
    西瓜刀進入被害人住處，事前並謀議行搶時，倘遇被害人抗
    拒，即持刀押制。則於被害人徒手反抗時，被告與曾振倫竟
    未持刀參與押制被害人，反卻立即先行逃跑，殊與常情不符
    。尤以被告於吳國豪、陳新虎持刀砍殺被害人後，係與吳國
    豪、陳新虎等人一同分乘 2部機車逃去。被告是否於吳國豪
    、陳新虎持刀砍殺被害人時，在場把風，亦有可疑。原判決
    採曾振倫上開結稱：案發當日我們進入被害人家中後，被害
    人喊了一聲「誰啊」，我與甲○○就跑了，吳國豪及陳新虎
    就持刀進去被害人臥室等語，認被告於吳國豪、陳新虎持刀
    砍殺被害人時，即單獨先行逃跑，證據認定尚與經驗法則不
    合。尤以原判決既認曾振倫所稱「……我與甲○○就跑了」
    屬實，被告與曾振倫應均已先行逃跑。原判決卻認曾振倫亦
    與吳國豪、陳新虎間有殺人未遂之犯意聯絡，被告則無共同
    殺人之犯意，證據認定標準，及判決理由均有矛盾，亦屬當
    然違背法令。足見本件被告於吳國豪、陳新虎持刀砍殺被害
    人時，是否在場把風？或確已先行離去？尚屬不明，此攸關
    被告是否成立殺人未遂罪，自有詳細查明之必要。按第三審
    法院應以第二審判決所確認之事實為判決基礎，軍事審判法
    第206條第1項但書、刑事訴訟法第394條第1項前段定有明文
    。原判決上開違背法令之處，影響於事實之確定，本院無可
    據以為裁判，爰依法將原判決撤銷，發回國防部高等軍事法
    院更為適法之判決。
據上論斷，應依軍事審判法第199條，判決如主文。
中    華    民    國    95    年    6     月    15    日
                  刑事第八庭審判長法  官  鄭文肅
                                  法  官  楊炳禎
                                  法  官  陳國文
以上正本證明與原本無異。
不得上訴。
                                  書記官  蔡棟樑
中    華    民    國    95    年    6     月    15    日


司法院資訊處製作；財團法人民間司法改革基金會備份。
